【裁判字號】    92,判,371
【裁判日期】    920410
【裁判案由】    綜合所得稅
【裁判全文】
最  高  行  政  法  院  判  決                    九十二年度判字第三七一號
    上  訴  人  財政部臺灣省南區國稅局
    代  表  人  甲○○
    被 上訴 人  乙○○
右當事人間因綜合所得稅事件，上訴人對於中華民國九十一年一月十六日高雄高等行
政法院九十年度訴字第一七三三號判決，提起上訴，本院判決如左：
    主  文
原判決廢棄，發回高雄高等行政法院。
    理  由
本件被上訴人起訴主張：被上訴人及其配偶陳瑞茂均為中硝纖維股份有限公司（下稱
中硝公司）之股東，民國八十六年間該公司辦理減資，以現金收回資本公積轉增資配
發之股票，因而取得現金新臺幣（下同）九、八五二、八三○元。嗣臺北市國稅局士
林稽徵所（下稱士林稽徵所）認該款項係屬原股東之營利所得，以八十八年五月十九
日財北國稅士林資字第八八○六○八九八號函責令中硝公司限期辦理扣繳申報，該公
司於八十八年六月十七日向士林稽徵所申報填發扣繳憑單後，被上訴人於同日就上開
款項併入綜合所得，向上訴人所屬臺南市分局自動補繳稅款一、八三○、五六七元及
加計利息一四二、三三二元。上訴人於八十九年一月二十一日復以被上訴人漏報上開
營利所得及利息所得，予以裁處罰鍰一、六五三、七○○元。被上訴人主張依稅捐稽
徵法第四十八條之一第一項、財政部八十二年十一月三日台財稅第八二一五○一四五
八號函、七十九年台財稅第000000000號函及財政部賦稅署八十一年台稅二
發第八一○八○四五三一號函意旨，被上訴人補報補繳綜合所得稅之時間，係在士林
稽徵所通報之前，當時上訴人及其所轄臺南市分局從未對本件進行函查或其他調查作
為，自不能以士林稽徵所八十八年五月十日對中硝公司進行調查日，作為本件之調查
基準日，上訴人否准適用免罰之規定，顯有未合。次按司法院釋字第二七五號解釋，
被上訴人取自中硝公司因減資現金收回資本公積轉增資配發股票之款項，依財政部六
十九年五月八日台財稅第三三六九四號函、八十三年六月十五日台財稅第八三一五九
六四四九號函、及所得稅法第四條之一規定，未視同營利所得併入申報綜合所得稅，
如何能謂有所得稅法第一百十條第一項規定之短、漏報情事，亦無違反禁止規定或作
為義務，自無可推定為有過失。上訴人明知有上開財政部二函釋之規定，竟拒不適用
，而適用財政部八十四年三月二十二日台財稅第八四一六一一四四六號函認屬中硝公
司辦理清算，對資本公積轉增資配股部分所分派之賸餘財產，應全數作為營利所得併
課綜合所得稅，其將中硝公司「辦理減資」誤導為「辦理清算」，顯難謂非出於蓄意
混淆事實，自不能據以認定被上訴人有違法事實之存在等情，爰請判決將訴願決定及
原處分均撤銷。
上訴人則以：中硝公司於八十五年九月出售土地增益四○八、○八一、二六三元，同
年十月三十日利用資本公積辦理轉增資一六四、○五二、○○○元；於八十六年一月
六日辦理減資一八七、三七二、○八○元並以現金收回股票，復於同年四月二十三日
辦理第二次資本公積轉增資一八一、○七三、二一○元，同年八月六日辦理第二次減
資一八二、○三○、二三○元，亦以現金收回股票；嗣於八十七年三月二十五日經臺
北市政府建設局准予公司解散登記。該公司利用二次資本公積轉增資後，再辦理減資
，其於減資時以現金收回資本公積轉增資配發之股票，且收回之股票不再轉讓，並事
後註銷公司登記及向臺北市國稅局辦理營利事業所得稅決、清算事宜，是此舉以現金
收回資本公積轉增資配發股票與清算作為及將出售土地增益分配予各股東行為實無二
致。況被上訴人及其配偶陳瑞茂以中硝公司股東身分，依照持股比例，取得公司以資
本公積轉增資配發股票，減資時，亦比照比例收回股票，其所得性質屬所得稅法第十
四條第一項第一類第一款營利所得，非被上訴人所稱屬股票轉讓性質。而財政部六十
九年五月八日台財稅第三三六九四號函及八十三年六月十五日台財稅第八三一五九六
四四九號函釋，係就公司在正常運作下單純減資、單純以資本公積轉增資配發股票時
所為，並非教示得以迂迴方式違背法律之規定，其與本件之情形並不相同，亦無主張
信賴該函釋欠缺故意過失可言。又依財政部八十二年十一月三日台財稅第八二一五○
一四五八號函釋，本件應以士林稽徵所之進行調查日（八十八年五月十日）為本案之
調查基準日。被上訴人雖於同年六月十七日補報系爭營利所得及加計利息，惟係在士
林稽徵所調查日後所為，與稅捐稽徵法第四十八條之一自動補報之規定未合。是上訴
人依規定按所漏稅額二、二五六元處以○．二倍罰鍰及三、三○六、五五五元處以○
．五倍之罰鍰，合計一、六五三、七○○元，並無不合等語，作為抗辯。
原審判決將訴願決定及原處分（含復查決定）關於罰鍰部分予以撤銷，無非以：查被
上訴人及其配偶陳瑞茂雖係中硝公司之股東，陳瑞茂並擔任常務董事，惟中硝公司之
上開規避稅賦之行為，終非被上訴人及其配偶所為。蓋公司與股東或董事係屬不同之
權利義務主體，被上訴人及其配偶縱有參與中硝公司之增減資股東會或董東會之決議
，惟上開辦理增減資，分配盈餘予股東之行為，應歸屬中硝公司所為，尚未可以中硝
公司所為故意規避稅賦之行為，即認被上訴人就漏報系爭營利所得亦有故意。且所得
稅法及稅捐稽徵法並無處罰共犯之明文規定，不問被上訴人及其配偶有無教唆或幫助
中銷公司以增減資等方式而為規避租稅之行為，事實上仍不能與中硝公司違章行為等
同視之，而認被上訴人就漏報系爭營利所得亦有故意或過失之責。又被上訴人主張係
依上開財政部六十九年五月八日台財稅第三三六九四號及八十三年六月十五日台財稅
第八三一五九六四四九號函釋，認定系爭所得應屬股票轉讓行為，免徵所得稅，而未
列報該筆所得等語，雖屬對上開函釋之誤解，亦難謂被上訴人就漏報本件股東分配營
利所得，有何故意或過失行為，參諸司法院釋字第二七五號解釋意旨，應屬不罰。又
查本件縱認中銷公司之規避租稅行為，被上訴人及其配偶與有故意或過失，惟本件係
因士林稽徵所於八十八年五月十日，對中硝公司之減資行為進行調查有無短漏扣繳稅
款情形，認該公司辦理減資以現金收回資本公積轉增資股票之金額，係屬股東之營利
所得後，而於八十八年七月十九日通報上訴人對被上訴人依所得稅法第一百十條之規
定辦理；然被上訴人於上訴人接獲通報之前即於八十八年六月十七日自動補報並補繳
所漏稅款，此有士林稽徵所八十八年五月十日財北國稅士林資字第八八○六○八九八
號函、上訴人於八十八年七月十九日接獲之士林稽徵所財北國稅士林資字第八八○六
一三五二號函及被上訴人八十六度綜合所得稅自動補報稅額繳款書等影本在卷可稽，
足認本件乃因士林稽徵所調查中硝公司有無短漏扣繳稅款後，所衍生被上訴人是否短
漏報所得之案件。如上所述，中硝公司與股東及董事為不同之權利義務主體，是彼等
違章行為之調查程序，自不能以同一事件來進行。本件上訴人對被上訴人之漏稅違章
之處罰，實係基於其對中硝公司之調查資料而來，而上訴人於接獲士林稽徵所通報之
前，對於被上訴人並無函查或其他調查行為等情，為上訴人所不否認，自不能以士林
稽徵所八十八年五月十日對中硝公司進行調查日，作為本件之調查基準日。則被上訴
人既係於上訴人接獲士林稽徵所通報之前，自動補報補繳系爭稅款，揆諸上開稅捐稽
徵法第四十八條之一之規定及財政部八十二年十一月三日台財稅第八二一五○一四五
八號函釋意旨，自應免予處罰。綜上所述，上訴人逕依所得稅法第一百十條第一項之
規定，科處被上訴人罰鍰一、六五三、七○○元，即非適法。訴願決定予以維持，亦
有未洽，爰將訴願決定及原處分（復查決定含原罰鍰處分）均予撤銷，以期適法，為
其判斷之基礎。
按人民違反法律上之義務而應受行政罰之行為，法律無特別規定時，雖不以故意為必
要，仍須以過失為其責任條件，觀諸司法院釋字第二七五號解釋至明。本件上訴人主
張：中硝公司係假藉增資再減資手續，達分配盈餘之目的，實質上並無轉讓證券之性
質。被上訴人及其配偶陳瑞茂為中硝公司之股東，陳瑞茂並擔任常務董事，參與中硝
公司增資、減資股東會議或決議之執行，渠等實際上並未提出任何金錢為增資，反取
得中硝公司之資本公積無償配發之新股份，未幾即自中硝公司收回該股份之現金，難
認渠等接受中硝公司新股份配發之際，不知上開情事。且公司以迂迴方式，以現金收
回資本公積轉增資配發股票，將出售土地增益分配予各股東，實際獲利益者為各股東
，而非公司。又依公司法第二百七十七條規定，公司非經股東會決議不得變更章程，
增資與減資均屬變更章程之事項，而中硝公司於第一次辦理減資時，股東全數出席，
有中硝公司股東會決議錄及簽到簿可稽，被上訴人對於中硝公司在極短期間內二次增
資、減資，對其權益影響甚大之事，自難諉為不知，且被上訴人顯係誤解上開財政部
六十九年及八十三年函釋規定，而誤解法令僅係非故意，要難謂無過失，依所得稅法
第一百十條第一項規定及司法院釋字第二七五號解釋意旨，仍應予處罰。又士林稽徵
所查獲中硝公司未辦理扣繳之事實時，對於該公司各股東漏報營利所得已取得具體事
證，僅因該所對被上訴人無管轄權，不得逕行對被上訴人處罰而已，依財政部七十九
年六月五日台財稅第000000000號及財政部賦稅署八十一年七月二十二目台
稅二發第八一○八○四五三一號函規定，自應以士林稽徵所查獲該公司未辦理扣繳之
日即為調查基準日。是被上訴人雖於公司辦理扣繳後隨即辦理補申報，已不符自動補
報補繳規定，上訴人依法科處罰鍰，自無違誤等語。經查中硝公司二度將資本公積辦
理增資再行減資，均經該公司股東會決議，則被上訴人究竟有無親自出席中硝公司之
股東會？若其參與該公司增、減資之股東會之決議，能否仍謂對於公司迴避租稅之安
排，未能知悉？非無疑義。原審就此攸關被上訴人是否應受行罰之事實，未予詳加調
查認定，遽以被上訴人及其配偶陳瑞茂雖係中硝公司之股東，陳瑞茂並擔任常務董事
，惟中硝公司之上開規避稅賦之行為，終非被上訴人及其配偶所為。被上訴人及其配
偶縱有參與中硝公司之增減資股東會或董東會之決議，惟上開辦理增減資，分配盈餘
予股東之行為，應歸屬中硝公司所為，尚未可以中硝公司所為故意規避稅賦之行為，
即認被上訴人就漏報系爭營利所得亦有故意等詞，認定被上訴人對於漏報系爭所得，
並無過失，不無適用法規不當之違誤。次按稅捐稽徵法第四十八條之一第一項所稱「
稽徵機關或財政部指定之調查人員進行調查之案件」，係指各稅捐稽徵機關或財政部
指定之調查人員已察覺納稅義務人有可疑之違章事實，並進行調查者而言，並不以納
稅義務人所轄稅捐稽徵機關進行調查者為限。本件係士林稽徵所查核中硝公司時發現
異常，乃函請中硝公司補辦理扣（免）繳申報，該公司辦理扣（免）繳後，隨即開立
扣繳憑單通知股東補辦理申報，是被上訴人取得之系爭營利所得與士林稽徵所查獲中
硝公司未辦理扣（免）繳有牽連關係。從而，士林稽徵所查獲中硝公司未辦理扣繳之
事實時，是否對於該公司各股東漏報系爭營利所得已取得具體事證，事涉調查基準日
認定之時點。原審就此未予調查審認，徒以被上訴人補報補繳上開本稅之前，上訴人
及其所屬臺南市分局尚未對本件進行函查或其他調查作為，遽認不能以士林稽徵所對
中硝公司進行調查日，作為本件之調查基準日，亦嫌率斷。綜上所述，上訴人指摘原
判決違法，求為廢棄，非無理由，應由本院將原判決廢棄，發回原審法院審理。
據上論結，本件上訴為有理由，爰依行政訴訟法第二百五十六條第一項、第二百六十
條第一項，判決如主文。
中    華    民    國    九十二      年      四        月      十        日
                    最 高 行 政 法 院  第 四 庭
                                審 判 長 法  官      廖  政  雄
                                         法  官      趙  永  康
                                         法  官      林  清  祥
                                         法  官      鍾  耀  光
                                         法  官      姜  仁  脩
右  正  本  證  明  與  原  本  無  異
                                         法院書記官  蘇  金  全
中    華    民    國    九十二      年      四        月      十        日


司法院資訊處製作；財團法人民間司法改革基金會備份。
